臺灣臺北地方法院民事判決　　　　　　　96年度訴字第4956號
原　　　告　丙○○
訴訟代理人　雷祿慶律師
複　代理人　乙○○
被　　　告　甲○○
訴訟代理人　錢裕國律師
複　代理人　王一翰律師
　　　　　　丁○○
上列當事人間請求返還房屋事件，本院於民國96年11月9日言詞
辯論終結，判決如下：
    主      文
被告應將坐落台北市○○區○○段一小段六一九、六一九之一地
號土地上之一四八九建號即門牌號碼台北市中正區○○○路○段
二十三號八樓之一房屋遷讓返還原告。
被告應給付原告新台幣壹佰參拾柒萬肆仟元，及自民國九十六年
四月二十五日起至遷出上開房屋之日止，按日給付原告新台幣貳
仟元，並自民國九十六年五月十七日起至清償日止，按年息百分
之五計算之利息。
訴訟費用由被告負擔。
本判決於原告以新台幣肆拾伍萬捌仟元為被告供擔保後，得假執
行。但被告如以新台幣壹佰參拾柒萬肆仟元為原告預供擔保，得
免為假執行。
    事實及理由
一、原告主張：
（一）被告向原告承租台北市○○○路○段23號8樓之1房屋（下
      稱系爭房屋）居住，並支付押租金新台幣（下同）250萬
      元，兩造於民國93年8月17日簽立協議書，協議書第2點載
      明原告已於93年7月間償還50萬元，第3點約定原告同意於
      93年12月31日再返還押租金100萬元，94年5月31日付清押
      租金尾款100萬元，但被告須於94年5月31日以前搬離系爭
      房屋，如被告遲延至94年6月7日始行搬離，同意自該日起
      每日補貼原告2千元，直至搬遷完畢日止。
（二）而原告本應於93年12月31日、94年5月31日返還被告之押
      租金，分別於94年10月4日、95年2月8日各匯89萬元、102
      萬5千元至被告台灣銀行帳號00000000000號活儲帳戶內，
      同時因原告遲延返還93年12月31日之押租金，被告要求每
      日依約罰金2千元算至94年5月31日，第一筆匯款不足額連
      同罰金共計36萬元（含124天罰金24萬8千元，算成25萬元
      ，另補足11萬元。），原告委請媳婦陳美錦寶代為轉付補
      足。第二筆匯款較原額100萬元多2萬5千元，係當時被告
      同意以2萬5千元計算遲延罰款。至於被告不但未依約於94
      年6月7日遷離系爭房屋，且已收取原告遲延返還押租金之
      罰款共計27萬5千元。惟依協議書之約定，被告如未於94
      年6月7日遷離系爭房屋，理應依約給付原告每日2千元違
      約罰款至搬遷之日止。爰依協議書之約定，請求被告遷讓
      並返還系爭房屋予原告，並自94年6月7日起至96年4月24
      日止（共687天），以每日2千元計算，被告應給付原告13
      7萬4千元，及自96年4月25日起至被告遷讓返還系爭房屋
      予原告之日止，按日給付2千元之違約罰金。
（三）對被告抗辯所為之陳述：
      依協議書約定，係被告應於一定時間搬離該屋，並無其他
      附帶條件。押租金之返還通例均在搬離房屋後，並結清所
      有房客應負擔之水電、瓦斯費、管理費、電話費後給付，
      並非付清押租金才搬離。又不論遲延返還押租金之日期如
      何計算，在原告匯款之當時，確實經被告同意並告知罰金
      數額，及業已由被告同意折讓。即使被告反悔原先所同意
      遲延給付押租金之罰款數額，要求原告給付足額之遲延罰
      款，但被告未遵守協議於94年5月31日遷出系爭房屋，依
      約自94年6月7日起計算至起訴日止，被告應補貼原告137
      萬4千元，縱扣抵被告所謂遲延給付押租金貼補不足之金
      額78萬5千元，被告仍應給付原告58萬9千元，及起訴後至
      遷讓之日止之罰金。
（四）並聲明：（1）被告應遷讓返還系爭房屋予原告。（2）被
      告應給付原告137萬4千元，及自96年4月25日起至被告遷
      讓返還系爭房屋予原告之日止，按日給付2千元，並自起
      訴狀繕本送達翌日起至清償日止，按年息5%計算之利息。
      （3）願供擔保，請准宣告假執行。
二、被告辯稱：
（一）被告僅於94年10月4日及95年2月8日，收到原告89萬元、3
      102萬5千元之匯款，原告稱其另償還36萬元，且於93年7
      月間已先行償還50萬元，惟均未見其舉證。且依協議書約
      定，原告同意於93年12月31日返還押租金100萬元，卻遲
      於94年10月4日（遲延277日）方給付89萬元，原告亦同意
      於94年5月31日付清押租金尾款100萬元，卻遲至95年2月8
      日（遲延253日）方給付102萬5千元，原告遲延返還押租
      金共計530日，以遲延每日罰金2千元計算，理應給付106
      萬元罰金，而原告自承僅給付27萬5千元，尚欠78萬5千元
      未為給付，依協議書觀之，係原告將押租金全數返還後被
      告方搬離該處房屋，然原告尚有78萬5仟元罰金未支付，
      故原告之請求無理由。另原告稱「原告遲延返還93年12月
      31日之押租金，被告要求依約罰金2千元算至94年5月31日
      」，然此是以原告於94年5月31日即將押租金全數付清而
      論，惟原告未於94年5月31日付款，故罰金自應繼續計算
      至付款之日，而非僅算至94年5月31日。原告又謂「第二
      筆匯款較原額100萬元多2萬5千元，係當時被告同意以2萬
      5仟元計算遲延罰款」，此與事實不符，蓋原告遲延給付
      尾款253日，罰金共計50萬6千元，怎可能僅以2萬5千元計
      算。
（二）又該協議書雖以押租金為名訂定，然被告並非對法律熟稔
      之人，而協議書係由原告委託雷祿慶律師所定，被告就此
      金額究為押租金或履約擔保金並無法區分，僅認原告有依
      照約定日期給付此金額予被告之義務，故原告所負義務是
      否為返還押租金，尚須就協議書全部與相關情事判斷。而
      兩造本為夫妻共同居住系爭房屋，即使離婚後亦無租賃等
      情事，本不生押租金之問題，再者協議書約定原告於被告
      搬遷之前需先行給付被告100萬元，且有原告若未按期給
      付時違約金之約定，與押租金之性質更不相符，毋寧更接
      近一般買賣契約約定之方式。況被告年事已高，子女皆因
      原告之故不甚願意與被告往來，被告亦無其他可居住之處
      所，若約定被告有先遷讓房屋之協議書，一旦原告不履行
      其所應負之義務，被告將陷於相當不利之地位，依照一般
      常情，被告斷無約定以押租金方式約定協議書之理。由上
      述事由觀之，兩造間實非押租金返還之約定，而係一被告
      負責按期交還房屋、原告負責如期給付金錢之義務，且原
      告若認此為返還押租金之約定，其何須於被告搬遷之前即
      給付金額，並自認有給付遲延等情，故原告主張與其實際
      行為多所矛盾，更可證該協議書並非返還押租金之約定。
（三）並聲明：（1）原告之訴及假執行之聲請均駁回。（2）如
      受不利之判決，願供擔保請准宣告免予假執行。
三、兩造於93年8月17日簽立協議書，約定原告應於93年12月31
    日返還被告押租金100萬元，於94年5月31日付清押租金尾款
    100萬元，但被告須於94年5月31日以前搬離系爭房屋，如被
    告遲至94年6月7日始搬遷，被告同意每日貼補原告2千元，
    直至搬遷日止，原告如未能按期給付押租金，同意每日給付
    被告2千元，為兩造所不爭執，並有協議書在卷可稽，自堪
    信為真實。
四、得心證之理由：
    本件原告主張兩造簽訂協議書，約定被告應於94年5月31日
    遷讓返還系爭房屋，逾94年6月7日始行搬離者，被告應按日
    給付2千元，被告則以前揭情詞置辯。是本件爭點應在於：
    （1）協議書所載「押租金」之真意為何？（2）被告是否得
    以原告未給付押租金為由，拒絕返還系爭房屋且不負遲延責
    任？茲分述如下：
（一）本件被告抗辯協議書約定原告應返還被告之「押租金」，
      其真意係一被告負責按期交還房屋、原告負責如期給付金
      錢之對待給付義務云云。按解釋契約固須探求當事人立約
      時之真意，不能拘泥於契約之文字，但契約文字業已表示
      當事人真意，無須別事探求者，不得反捨契約文字而更為
      曲解。查協議書載明：「立協議書人甲○○（以下簡稱甲
      方，即被告）、丙○○（以下簡稱乙方，即原告）茲因贍
      養費、房屋押租金事宜書立協議書左：」、「甲方向丙○
      ○女士承租居住之房屋，於承租時曾支付押租金250萬元
      整」、「乙方同意於93年12月31日再返還甲方押租金100
      萬元，94年5月31日付清押租金尾款100萬元，但甲方須於
      94年5月31日以前遷離目前租借之房屋」、「甲、乙雙方
      同意尾款部分由見證人保管，甲方遷出乙方之房屋時，雙
      方會同至見證人處領取」等文義，足見兩造係就押租金與
      系爭房屋返還時間、方式所作之約定而簽訂協議書，則按
      前揭說明，兩造既已明白表示簽訂協議書之目的，參以原
      告為系爭房屋所有權人，而被告自承居住於系爭房屋之事
      實（此有系爭房屋所有權狀、被告96年10月23日答辯狀在
      卷可稽），且被告復未能提出任何證據供本院參酌，自不
      能捨棄前揭文義而解釋為該押租金乃被告負責按期交還房
      屋、原告負責如期給付金錢之對待給付之意，故被告所辯
      ，尚不足採。
（二）被告復辯稱原告未全數返還押租金前，其自無須返還系爭
      房屋且不負遲延責任云云。惟按承租人交付押租金與出租
      人，在於擔保其租賃債務之履行，諸如租金之給付，租賃
      關係終了後，租賃物之返還以及遲延返還租賃物所生之損
      害賠償債務均是，故在租賃關係終了後，承租人於租賃物
      返還前，尚不得請求出租人返還押租金，自亦無從主張其
      租賃物之返還應與出租人押租金之返還同時履行，最高法
      院69年度台上字第3985號判決參照。本件被告所給付之押
      租金既係附隨於租賃契約之別一契約，是被告所負返還系
      爭房屋之義務，與原告返還押租金之義務間，非有互為對
      價之關係，自不得藉口以原告尚未返還押租金，而拒絕返
      還系爭房屋，縱使原告有未依協議書給付押租金之情事，
      亦僅屬原告對被告應依協議書負違約之責。又查，協議書
      第3點約定，如被告遲延至於94年6月7日始行搬遷，被告
      同意每日補貼原告2千元，直至搬遷日止，是本件被告自
      94 年6月7日起至今尚未遷讓返還系爭房屋，自應給付原
      告按日以2千元計算之金額，依此計算，原告主張被告應
      給付至96年4月24日止之金額為137萬4千元（2,000元×68
      7＝1,374,000元），及自96年4月25日起至被告遷讓返還
      系爭房屋予原告之日止，按日給付2千元，自屬有據。
五、綜上所述，原告主張依協議書之約定，訴請被告遷讓返還系
    爭房屋予原告，並給付137萬4千元，及自96年4月25日起至
    被告遷讓返還系爭房屋予原告之日止，按日給付2千元，並
    自起訴狀繕本送達翌日即96年5月17日起至清償日止，按年
    息5%計算之利息，為有理由，應予准許。
六、兩造均陳明願供擔保請准為假執行或免為假執行之宣告，經
    核均無不合，爰酌定相當擔保金額分別准許之。
七、本件事證已臻明確，兩造其餘之攻擊、防禦方法，核與本件
    判決結果不生影響，爰毋庸一一論述，併此敘明。
八、據上論結，本件原告之訴為有理由，爰依民事訴訟法第78條
    、第390條第2項、第392條，判決如主文。
中　　華　　民　　國　　96　　年　　11　　月　　23　　日
                  民事第六庭  法　官　蕭清清
以上正本係照原本作成
如對本判決上訴，須於判決送達後20日內向本院提出上訴狀
中　　華　　民　　國　　96　　年　　11　　月　　23　　日
                　　　　　　  書記官　林秀娥
